【裁判字號】    95,易,1460
【裁判日期】    950727
【裁判案由】    傷害
【裁判全文】
臺灣臺中地方法院刑事判決              95年度易字第1460號
公  訴  人  臺灣臺中地方法院檢察署檢察官
被     告   乙○○
            丙○○
            甲○○
上列被告等因傷害案件，經檢察官提起公訴（九十五年度偵字第
六六二七號），本院判決如下：
    主    文
乙○○傷害人之身體，處拘役貳拾日，如易科罰金以新臺幣玖佰
元即銀元佰元折算壹日。
丙○○、甲○○均無罪。
    犯 罪 事 實
一、乙○○係丙○○與甲○○夫妻二人之長子，因先前丙○○之
    次子林明華於民國八十六年間向丁○○借款新臺幣（下同）
    二十萬元，久未償還，丁○○乃於九十五年一月九日下午十
    五時許，持鐵樂士噴漆至臺中縣烏日鄉○○村○○路三五號
    丙○○家中催討上開款項，並準備在牆上噴漆，甲○○見狀
    加以阻止，二人乃發生口角，乙○○見狀即趨前與丁○○引
    發爭執，詎乙○○因此心生不滿，竟基於傷害丁○○身體之
    犯意，持鐵棍一支（未據扣案）毆打丁○○頭部一下，致丁○○受有頭部外傷合併前額六公分撕裂傷之傷害。
二、案經丁○○訴由臺中縣警察局烏日分局報請臺灣臺中地方法
    院檢察署檢察官偵查起訴。
    理    由
甲、有罪部分：
一、本件證人即告訴人丁○○、林權榮於警詢、偵訊中之證詞，
    被告並未爭執其證據能力，而本院審酌該警、偵訊筆錄作成
    時之情況，亦認為適當，是此部分之證據，依刑事訴訟法第
    一百五十九條之五第二項規定，自有證據能力，合先敘明。
二、訊據被告乙○○固不否認有於上開時、地，因告訴人丁○○
    持鐵樂士噴漆至家中催討上開款項，並準備在牆上噴漆，甲○○見狀加以阻止，二人乃發生口角，其見狀即趨前與丁○○引發爭執等情，惟矢口否認有何傷害之犯行，辯稱：告訴
    人是因為毆打其，自己站不穩而跌倒受傷，其沒有打告訴人
    ，家中並無告訴人所述之鐵棍，且當時其因車禍受傷，不良
    於行，亦無法毆打告訴人，實無傷害犯行云云。經查：
(一)、上開犯罪事實，業據告訴人於警詢、偵訊中指訴綦詳（見警
    卷第八頁、偵卷第十一頁，本院卷第三頁），其於本院準備
    程序時證稱：我的傷是丙○○拿鐵棍給乙○○，由甲○○抱
    住我，再由乙○○打我一下所造成等語（見本院九十五年六
    月二十八日準備程序筆錄，本院卷第三頁）。本院觀之告訴
    人指訴在被告乙○○家中頭部受傷之情，核與證人即被告乙○○之胞叔林權榮於警詢中證稱：我當時未在現場，我住隔
    壁但同住址，因要開車出去載小孩時看到告訴人丁○○在我
    哥哥丙○○家門口頭部流血，我上前以手帕按住告訴人丁○○頭部，並要送他去醫院，他說不需要就離開等語相符（見
    警卷第七頁），足見告訴人上開指訴並非全屬虛妄之語。此
    外，告訴人於事發後，立即於同日至祐民醫院驗傷，其傷勢
    為：頭部外傷合併前額六公分撕裂傷，此有診斷證明書一份
    （警卷第十三頁）及警員製作之現場測繪圖各一份在卷可參
    （見警卷第十三頁）。本院再參以被告乙○○、甲○○均不
    否認有於上開時、地，因告訴人丁○○持鐵樂士噴漆至家中
    催討上開款項，並準備在牆上噴漆，甲○○見狀加以阻止，
    二人乃發生口角，被告乙○○見狀即趨前與丁○○引發爭執
    乙情，堪信告訴人丁○○指訴係因上開爭執，而在被告乙○○之家中，遭人毆打受傷乙情為應屬實在。
(二)、被告乙○○雖以前揭情詞置辯，惟其於初次警詢中自承：我
    當時因腳受傷有拿拐杖站不穩而跌倒，可能是拐杖不慎打到
    告訴人，我並無拿鐵棍打告訴人，當時只有我母親（即被告
    甲○○）及我在場，我父親（即被告丙○○）見我跌倒才出
    來看發生何事，叔叔林權榮是聽到吵鬧聲出來後，看到丁○○頭部流血才說要送他去醫院，告訴人說不用就自行騎機車
    離開等語（見警卷第二頁反面）。則本院依當時情況觀之，
    告訴人丁○○確係因上開爭執，而在被告乙○○之家中，遭
    人毆打受傷業據前述；而當時在場者只有被告乙○○及被告
    甲○○、丙○○二人合共三人，然被告甲○○、丙○○均否
    認有毆打告訴人丁○○，參以被告乙○○上開於警詢中供述
    乙情觀之，堪信被告乙○○於警詢中所言當時係因其腳受傷
    有拿拐杖站不穩而跌倒，可能是拐杖不慎打到告訴人丁○○
    云云，應屬避重就輕之詞；雖告訴人丁○○指訴其傷勢是被
    告丙○○拿鐵棍給被告乙○○，由被告甲○○抱住伊，再由
    乙○○打伊一下所造成等語，亦有誇大不實之處（被告丙○○、甲○○部分詳見後述），然綜合上情觀之，本件告訴人
    指訴遭被告乙○○毆打受傷乙情應為實在；且被告乙○○縱
    因車禍受傷不良於行，然其既自承當時有趨前與告訴人丁○○發生爭執，且告訴人丁○○只是被打一下，當顯非乙○○
    力有未逮之處，是被告乙○○於本院審理時復改口辯稱：告
    訴人是因為毆打其，自己站不穩而跌倒受傷，其沒有打告訴
    人丁○○，亦因不良於行無法毆打告訴人云云，顯係畏罪情
    虛之詞，自不足採。
(三)、又按正當防衛必須對於現在不法之侵害始得為之，侵害業已
    過去，即無正當防衛可言。至彼此互毆，又必以一方初無傷
    人之行為，因排除對方不法之侵害而加以還擊，始得以正當
    防衛論。故侵害已過去後之報復行為，與無從分別何方為不
    法侵害之互毆行為，均不得主張防衛權，最高法院著有三十
    年上字第一○四○號判例可資參照。本件被告並未以正當防
    衛置辯，惟其上開辯稱：告訴人是因為毆打其，自己站不穩
    而跌倒受傷云云，並不足採信，業如前述。此外，本院並查
    無其他積極證據足資證明被告當時係因受不法侵害始為毆打
    對方之防衛行為，揆諸前開說明，被告所為亦不符合正當防
    衛行為，附此敘明。
(四)、綜上，被告乙○○前揭所辯顯係飾詞卸責之詞，委無足採，
    從而，本件事證已臻明確，被告乙○○之傷害犯行，洵堪認
    定。
三、論罪科刑：
(一)、新舊法比較適用：按被告劉清基行為後，刑法及刑法施行法
    業於九十四年二月二日經總統以華總一義字第○九四○○○
    一四九○一號令修正公布，並於九十五年七月一日施行。按
    行為後法律有變更者，適用行為時之法律，但行為後之法律
    有利於行為人者，適用最有利於行為人之法律，現行刑法第
    二條第一項定有明文。此條規定乃與刑法第一條罪刑法定主
    義契合，而貫徹法律禁止溯及既往原則，係規範行為後法律
    變更所生新舊法律比較適用之準據法，是刑法第二條本身雖
    經修正，但刑法第二條既屬適用法律之準據法，本身尚無比
    較新舊法之問題，應一律適用裁判時之現行刑法第二條規定
    以決定適用之刑罰法律，先予辨明。又本次刑法修正之比較
    新舊法，應就罪刑有關之共犯、未遂犯、想像競合犯、牽連
    犯、連續犯、結合犯，以及累犯加重、自首減輕暨其他法定
    加減原因（如身分加減）與加減例等一切情形，本於統一性
    及整體性原則，綜其全部罪刑之結果而為比較，亦有最高法
    院九十五年度第八次刑庭會議決議可資參照，是以：
  1.刑法第二百七十七條第一項法定刑為罰金部分：
    (1)被告行為後，刑法第三十三條第五款業經修正；修正後刑
      法該款規定「罰金：新臺幣一千元以上，以百元計算之。
      」，與修正前該款規定「罰金：一元以上。」不同。比較
      新舊法結果，以舊法較有利於行為人，故依刑法第二條第
      一項前段規定，本案關於刑法第二百七十七條第一項之法
      定刑罰金部分，自應適用行為時之法律即修正前刑法第三
      十三條第五款規定決定其罰金部分之法定刑。
    (2)法定刑為罰金之提高標準部分：
      被告行為後，關於刑法罰金刑部分，業於九十五年六月十
      四日以華總一義字第○九五○○○三五一八一號令增訂公
      布刑法施行法第一條之一，明定：「中華民國九十四年一
      月七日刑法修正施行後（按指九十五年七月一日），刑法
      分則編所定罰金之貨幣單位為新臺幣。九十四年一月七日
      刑法修正時，刑法分則編未修正之條文定有罰金刑者，自
      九十四年一月七日刑法修正施行後，就其所定數額提高為
      三十倍。但七十二年六月二十六日到九十四年一月七日新
      增或修正之條文，就其所定數額提高為三倍。」，與該條
      增訂公布前，就罰金刑部分所適用之罰金罰鍰提高標準條
      例第一條前段、現行法規所定貨幣單位折算新臺幣條例第
      二條規定不同。而刑法第二百七十七條第一項係刑法分則
      編未修正之條文而定有罰金刑者，比較新舊法適用之結果
      ，其關於法定刑為罰金部分之提高標準，新法並無較有利
      於被告之情形，故依刑法第二條第一項前段規定，本案關
      於刑法第二百七十七條第一項之法定刑罰金提高標準部分
      ，自應適用行為時之法律即罰金罰鍰提高標準條例第一條
      及現行法規所定貨幣單位折算新臺幣條例第二條。
  3.易科罰金部分：
    被告犯罪時之刑法第四十一條第一項前段規定：「犯最重本
    刑為五年以下有期徒刑以下之刑之罪，而受六個月以下有期
    徒刑或拘役之宣告，因身體、教育、職業、家庭之關係或其
    他正當事由，執行顯有困難者，得以一元以上三元以下折算
    一日，易科罰金。」，又被告行為時之易科罰金折算標準，
    修正前罰金罰鍰提高標準條例第二條（現已刪除）規定，就
    其原定數額提高為一百倍折算一日，則本件被告行為時之易
    科罰金折算標準，最高應以銀元三百元折算一日，經折算為
    新臺幣後，應以新臺幣九百元折算為一日。惟九十五年七月
    一日修正公布施行之刑法第四十一條第一項前段則規定：「
    犯最重本刑為五年以下有期徒刑以下之刑之罪，而受六個月
    以下有期徒刑或拘役之宣告者，得以新臺幣一千元、二千元
    或三千元折算一日，易科罰金。」比較修正前後之易科罰金
    折算標準，以九十五年七月一日修正公布施行前之規定，較
    有利於被告，則應依刑法第二條第一項前段，適用修正前刑
    法第四十一條第一項前段之規定，定其折算標準。
  4.綜合上述各條文修正前、後之比較，揆諸前揭最高法院決議
    及修正後刑法第二條第一項前段、但書規定之「從舊從輕」
    原則，綜其全部罪刑之比較，自應一體適用被告行為時之法
    律，即修正前刑法之相關規定及原罰金罰鍰提高標準條例第
    一條前段、第二條，現行法規所定貨幣單位折算新臺幣條例
    第二條規定，予以論處。
(二)、核被告乙○○所為，係犯刑法第二百七十七條第一項之傷害
    罪。爰審酌被告乙○○並無前科，素行良好，此有臺灣臺中
    地方法院檢察署刑案資料查註紀錄表及臺灣高等法院被告全
    國前案紀錄表各一份在卷足憑，然因意氣用事，訴諸暴力，
    實屬不該，暨犯後否認犯行，態度非屬良好，迄未與告訴人
    達成和解，獲得其原諒（故不宜宣告緩刑），其犯罪之動機
    、目的、手段，及本件係因告訴人丁○○以準備噴漆之方式
    ，欲催討被告乙○○之弟林明華之債務而引發爭執等一切情
    狀，量處如主文所示之刑，並諭知易科罰金之折算標準。。
(三)、至被告乙○○用以毆打告訴人之鐵棍一支，未據扣案，且無
    證據證明係屬被告所有，為免執行之擾，爰不予宣告沒收，
    附此敘明。
乙、無罪部分：
一、公訴意旨另略以：被告丙○○與甲○○係夫妻，乙○○係其
    子，因先前丙○○之次子林明華於八十六年間向丁○○借款
    二十萬元，久未償還，丁○○乃於九十五年一月九日下午十
    五時許，至臺中縣烏日鄉○○村○○路三五號丙○○家中向
    甲○○催討上開款項，該二人發生口角，丙○○、乙○○見
    狀亦趨前與丁○○引發爭執，丙○○、甲○○、乙○○竟因
    此心生不滿，而當場共同基於傷害丁○○身體之犯意，由甲○○從後方抱住丁○○身體，乙○○則持丙○○交付之鐵棍
    一支（未扣案）毆打丁○○頭部，致丁○○受有頭部外傷合
    併前額六公分撕裂傷之傷害，因認被告丙○○、甲○○所為
    係與被告乙○○共同涉犯刑法第二百七十七條第一項之傷害
    罪嫌等語。
二、按犯罪事實應依證據認定之，無證據不得認定犯罪事實；不
    能證明被告犯罪者，應諭知無罪之判決，刑事訴訟法第一百
    五十四條第二項、第三百零一條第一項分別定有明文。又告
    訴人之告訴，係以使被告受刑事訴追為目的，是其陳述是否
    與事實相符，仍應調查其他證據以資審認（最高法院五十二
    年台上字第一三○○號判例參照）。再認定不利於被告之事
    實，須依積極證據，茍積極證據不足為不利於被告事實之認
    定時，即應為有利於被告之認定，更不必有何有利之證據；
    且刑事訴訟法上所謂認定犯罪事實之積極證據，係指適合於
    被告犯罪事實之認定之積極證據而言，雖不以直接證據為限
    ，間接證據亦包括在內，然而無論直接或間接證據，其為訴
    訟上之證明，須於通常一般之人均不致有所懷疑，而得確信
    其為真實之程度者，始得據為有罪之認定，倘其證明尚未達
    到此一程度，而有合理之懷疑存在時，自不能以推測或擬制
    之方法，以為有罪裁判之基礎（最高法院七十六年台上字第
    四九八六號、四十年台上字第八六號等判例參照）。
三、本件公訴人認為被告丙○○、甲○○涉犯上開刑法第二百七
    十七條第一項之傷害罪嫌，無非以上開犯罪事實，業據告訴
    人丁○○指述歷歷，為其主要論據。訊據被告丙○○、甲○○二人，均堅詞否認有何傷害犯行，被告丙○○辯稱：當天
    伊剛好心臟病發進屋休息，並未在現場，實無毆打告訴人丁○○等語。被告甲○○辯稱：當天是告訴人丁○○拿噴漆至
    家中催討債務，伊加以阻止，而引發爭執，伊並無抱住告訴
    人丁○○等語。經查：本件被告丙○○、甲○○二人自警詢
    、偵訊及本院審理時均供稱並未毆打告訴人丁○○，其前後
    證述一致，並無矛盾之處；本院參以告訴人指訴：我的傷是
    丙○○拿鐵棍給乙○○，由甲○○抱住我，由乙○○打我一
    下所造成等語（見本院九十五年六月二十八日準備程序筆錄
    ，本院卷第三頁）之情節及本院上開認定告訴人所受之傷勢
    乃為頭部遭被告乙○○打一下所致以觀，則在當時情況下，
    依經驗法則及論理法則判斷，本件若如告訴人所述，因告訴
    人丁○○身材瘦小，且年屆六十六歲有餘，已非身強體壯之
    人，相較於與之爭執之被告丙○○、丙○○、乙○○三人，
    告訴人顯處弱勢，被告一方三人實無必要以如告訴人所述之
    由丙○○拿鐵棍給乙○○，由甲○○抱住伊，再由乙○○打
    伊一下之合作方式，只為了去打告訴人一下，顯不合情理；
    且被告甲○○為一已年屆六十六歲之村婦，當重男女之防，
    如何會在丈夫與兒子在場之情況下，去抱住一樣已屆六十六
    歲之告訴人，而只為了讓被告乙○○去打告訴人一下，亦顯
    違常情，由此足見告訴人丁○○指訴之情節，容有誇大不實
    之處。此外，本件被告丙○○、甲○○二人參與毆打告訴人
    乙情，除了告訴人片面之指訴外，別無證據可資佐證，本院
    自難遽以告訴人片面且與常情不符之指訴，據以認定被告丙○○、甲○○確有與被告乙○○共同涉犯傷害犯行。
四、綜合上述，本件依公訴意旨所載，尚難認被告丙○○、甲○○二人確有與被告乙○○共同涉犯傷害犯行，此外，本院復
    查無任何積極事證足認被告丙○○、甲○○二人有何公訴人
    所指之犯行，依照首揭法條及判例意旨，不能證明被告丙○○、甲○○二人犯罪，依法應對該二人諭知無罪之判決。
據上論斷，應依刑事訴訟法第二百九十九條第一項前段、第三百
零一條第一項，刑法第二條第一項前段、第二百七十七條第一項
、修正前第四十一條第一項前段，罰金罰鍰提高標準條例第一條
前段、修正前第二條，現行法規所定貨幣單位折算新臺幣條例第
二條，判決如主文。
本案經檢察官戊○○到庭執行職務
中    華    民    國    95    年    7     月    27    日
            刑事第八庭      審判長法  官    朱光國
                                  法  官    鍾堯航
                                  法  官    洪堯讚
右正本證明與原本無異。
本件不得上訴。
                                  書記官    柳寶倫
中    華    民    國    95    年    7     月    27    日
附錄本案論罪科刑法條
中華民國刑法第277條第1項
傷害人之身體或健康者，處 3 年以下有期徒刑、拘役或 1 千元
以下罰金。


司法院資訊處製作；財團法人民間司法改革基金會備份。
